【裁判字號】    97,易,311
【裁判日期】    980624
【裁判案由】    侵占
【裁判全文】
臺灣桃園地方法院刑事判決               97年度易字第311號
公  訴  人  臺灣桃園地方法院檢察署檢察官
被      告  乙○○
選任辯護人  呂理胡律師
            唐永洪律師
上列被告因業務侵占案件，經檢察官提起公訴（九十六年度偵字
第一四八五號），本院判決如下：
    主    文
乙○○連續意圖為自己不法之所有，而侵占對於業務上所持有之
物，處有期徒刑貳年。
    犯罪事實
一、乙○○自民國八十九年起至九十年六月止，在址設桃園縣龜
    山鄉○○路一○一七之一號之龍聲鋼模有限公司（以下簡稱
    龍聲公司）擔任會計職務，且與當時負責人丁○○為夫妻關
    係，負責公司帳務、資金調度、薪資給付及公司銀行帳戶存
    款、領款、轉帳、匯款等工作，為從事業務之人。詎其因貪
    圖鉅利，竟意圖為自己不法之所有之概括犯意，利用其有權
    利處理龍聲公司銀行帳戶內現金之便，未經龍聲公司同意或
    授權下，連續於附表各編號所示時間，前往新竹國際商業銀
    行（以下簡稱新竹商銀，現已改制為渣打國際商業銀行）桃
    園分行，將該銀行龍聲公司帳號000000000000
    00號美金定存帳戶，解除如附表各編號所示定存存單，而
    分別提領如附表各編號所示之美金現金，卻未繳回龍聲公司
    或存入龍聲公司其他銀行帳戶內，以變異持有為所有之意思
    予以侵占入己，供己花用殆盡。嗣因九十一年七月間，龍聲
    公司負責人改異為丙○○，經與會計甲○○清查帳目，始察
    覺上開新竹商銀桃園分行美金定存帳戶解除定存契約後，所
    提領美金現金未入有入公司帳務紀錄，懷疑遭乙○○盜領侵
    占款項，而向臺灣桃園地方法院檢察署檢察官申告上情。
二、案經龍聲公司訴由桃園地方法院檢察署檢察官偵查起訴。
    理    由
壹、證據能力部分：
一、按檢察官職司追訴犯罪，就審判程式之訴訟構造言，檢察官
    係屬與被告對立之當事人一方，偵查中對被告以外之人所為
    之偵查筆錄，或被告以外之人向檢察官所提之書面陳述，性
    質上均屬傳聞證據。在理論上，如未予被告反對詰問、適當
    辯解之機會，一律准其為證據，似有違當事人進行主義之精
    神，對被告之防禦權亦有所妨礙；然而現階段刑事訴訟法規
    定檢察官代表國家偵查犯罪、實施公訴，必須對於被告之犯
    罪事實負舉證之責，依法其有訊問被告、證人及鑑定人之權
    ，證人、鑑定人且須具結，而實務運作時，偵查中檢察官向
    被告以外之人所取得之陳述，原則上均能遵守法律規定，不
    致違法取供，其可信性極高，為兼顧理論與實務，乃於修正
    刑事訴訟法時，增列第一百五十九條之一第二項，明定被告
    以外之人（含被害人、證人等）於偵查中向檢察官所為陳述
    ，除顯有不可信之情況外，得為證據（最高法院九十五年度
    臺上字第一○四四號判決參照）；且按刑事訴訟法第一百五
    十九條之一第二項，明定被告以外之人於偵查中向檢察官所
    為陳述，除顯有不可信之情況外，得為證據。所謂「不可信
    之情況」，由法院審酌被告以外之人於陳述時之外在環境及
    情況而為判斷。而被告以外之人於偵查時，是否與被告對質
    ，與其陳述時之外在環境並無必然之關聯，自不得以偵查中
    未經被告詰問，逕認該陳述無證據能力。至該等陳述與事實
    是否相符，要屬證據證明力之問題，與證據能力之有無，不
    容混淆（最高法院九十四年度臺上字第七一三二號判決、九
    十五年度臺上字第一五八五號判決參照）；另證人於檢察官
    偵查中所為之陳述，審酌該陳述作成之客觀條件及環境，認
    其心理狀態健全，並無受到脅迫、利誘或詐欺，自非顯有不
    可信之情形，依刑事訴訟法第一百五十九條之一第二項之規
    定，亦得為證據（最高法院九十五年度台上字第九三四號判
    決參照）。經查：證人丁○○、丙○○先後於九十五年十二
    月十三日、九十六年五月十五日由檢察官訊問時，均經依法
    具結並證述親身經歷情節，非屬傳聞證據，且其亦無受到脅
    迫、利誘或詐欺之情形，並無顯不可信之情況存在，且於本
    院審理時復傳喚證人丁○○、丙○○到庭行交互詰問，保障
    被告之對質詰問權，是被告之選任辯護人以證人丁○○、丙○○上開陳述為審判外之陳述，據以主張該證人所為證詞均
    無證據能力一節，容有誤會，應認證人丁○○、丙○○於上
    開檢察官偵訊時之證詞，均有證據能力。
二、本案所引用之其餘供述及非供述證據，均經本院依法踐行調
    查證據程序，檢察官、被告及其選任辯護人均不爭執各該證
    據之證據能力，且亦查無依法應排除其證據能力之情形，是
    後述所引用證據之證據能力均無疑義。
貳、實體部分：
一、訊據被告乙○○固坦認其有擔任龍聲公司會計一職，然矢口
    否認其有何業務侵占犯行，並辯稱：伊不確定附表四筆美金
    定存是否是由伊解約，因為當時另有一位會計，伊領的款項
    太多，伊通常都是交給負責人云云，經查：
  (一)觀諸證人甲○○於本院審理時結述：伊於八十九年七月五日
    起至九十六年九月中旬在龍聲公司任職，一開始是做倉管工
    作，因為龍聲公司會計邱藍盈於八十九年九月離職，於九十
    年二月份開始，當時龍聲公司的會計也就是被告，負責跑公
    司的帳務，告訴伊要伊幫忙會計工作，並且教伊寫傳票、記
    帳，同時伊也處理倉管、進貨，九十年二月十四日至九十年
    六月六日這段時間都是由被告處理龍聲公司銀行帳務之事，
    提、存款都是由被告處理，龍聲公司只有總帳，傳票寫完就
    直接登載到總帳，九十年度上半年是被告所寫，下半年度則
    由伊所記載，傳票如果是支出、進貨、五金部分伊可以自己
    製作，但是甲存轉乙存、定存轉活存都是要被告實際動作完
    成後才會告訴伊，再教伊作傳票，而被告自己去銀行處理各
    帳戶間轉來轉去的錢伊都不清楚，如果老闆有交代伊要領零
    用金，伊就告訴被告，由被告取領現金回來，而九十年二月
    十四日至同年六月六日，除了伊及被告外龍聲公司沒有其他
    人製作傳票及記帳，且這段期間內只有被告前往銀行處理龍
    聲公司銀行帳戶提、存、轉帳動作，另外龍聲公司美金定期
    存款存摺都是由被告所保管，至於該存摺大小章何人保管伊
    不清楚，因為伊沒有經手此部分作業等語（見本院易字卷第
    二一八頁背面、第二一九頁正面、反面），復參酌證人即龍
    聲公司前負責人丁○○於本院審理時證述：九十年六月六日
    前伊是龍聲公司負責人，伊擔任負責人期間，都是由被告一
    人負責處理龍聲公司銀行帳戶提、存款事宜，通常都是由被
    告或助理寫傳票，印章有時是伊蓋，有時是被告或會計蓋，
    但蓋完章後都是由被告去處理，竹企美金存摺平時也是由被
    告所保管，所以本案四筆美金定期存款是由被告去提領的一
    情（見本院易字卷第二一四頁正面、反面、第二一五頁正面
    ），再佐以證人即龍聲公司現負責人丙○○於本院審理時具
    結證稱：伊係於九十一年七月始擔任龍聲公司負責人，之前
    是在龍聲公司擔任廠長一職，伊知道八十九、九十年間龍聲
    公司現金提、存都是被告在處理一詞（見本院易字卷第二○
    九頁正面），且被告於偵查中亦供承：龍聲公司的錢都是其
    所提領的一語（見九十五年度他字第四二六二號偵查卷第五
    二頁），應可認定於九十年二月起至六月止，被告係擔任龍
    聲公司之主辦會計，並獨自負責處理龍聲公司各銀行台幣或
    美金、活存或定存帳戶提款、存款、轉帳及匯兌各項業務至
    明。
  (二)依卷附新竹商銀如附表各編號所載時間、存單編號之存單存
    摺存款支出傳票、外匯定存存單解約各四紙（見九十五年度
    他字第四二六二號偵查卷第四至九頁）所記載帳戶帳號、定
    期存單編號、解約時間、美金銷戶金額、摘要欄中備註之外
    現鈔、提領金額各節以觀，及參酌渣打國際商業銀行桃園分
    行經查明如附表各編號所示龍聲公司帳戶美金定存解約後，
    解約人以外幣現鈔領取一節，有該銀行九十七年十一月十三
    日以渣打銀桃園字第一五九之一號函文在卷可查，復佐以被
    告於檢察官偵訊亦坦認如附表各編號所示龍聲公司新竹商銀
    桃園分行美金定存存款係其所提領一節在卷（見九十五年度
    他字第四二六二號偵查卷第五二頁），堪以認定龍聲公司新
    竹商銀桃園分行帳號00000000000000號美金
    定存帳戶如附表各編號所載之定期存單編號之定存美金，由
    被告於如附表各編號所載時間，親往新竹商銀桃園分行辦理
    定存解約，並親自提領如附表各編號所示美金現金一情無訛
    ，是被告事後翻異前詞，改稱其並無提領如附表各編號所示
    各筆美金現鈔一詞，應係事後規避犯罪之卸責言詞，不足採
    信。
  (三)綜觀證人丁○○於檢察官訊問時及本院審理時結稱：如附表
    各編號新竹商銀桃園分行龍聲公司美金帳戶定期存單解約後
    之美金現金或旅行支票，被告均無交給伊，且當時龍聲公司
    很少在領取美金，除非是出差才會領，否則不會領取，縱使
    有其他用途也直接轉作新臺幣，如果是出差用美金也要製作
    傳票，也要記帳等語（見九十五年度他字第四二六二號偵查
    卷第五二頁、本院易字卷第二一六頁正面）、證人甲○○於
    本院審理時結述：伊所做的傳票只要經過被告覆核即可，不
    需要再經過更高層公司長官的批核，而本案四筆美金定期存
    款去向因為沒有寫到傳票，所以就沒有登載到總帳，因為被
    告沒有告訴伊要寫傳票，伊就無法記帳，而被告有時是以口
    頭跟伊說定存部分，並沒有提出存摺或是定存單讓伊核對等
    語（見本院易字卷第二二○頁正面、第二二一頁正面、反面
    、第二二二頁反面）、證人丙○○於本院審理時結稱：伊交
    接負責人後，與甲○○一一查帳，並核對銀行資料，才發現
    這四筆定期存款解約後沒有進入公司帳戶，經詢問被告也提
    不出證明錢用於何處一情（見本院易字卷第二一○頁正面）
    ，且佐以依卷附龍聲公司九十年度總帳、會計憑證、龍聲公
    司名義之新竹商銀活期存款存摺、華南商業銀行活期存款存
    摺、華南商業銀行存款往來明細表等資料，均查無如附表各
    編號所示時間，有與如附表各編號美金現金金額同等值新臺
    幣入帳之情形，堪認被告於如附表各編號時間，解除如附表
    各編號新竹商銀桃園分行龍聲公司之美金定存帳戶之定期存
    單後，並無將所提領各筆美金現鈔轉交予龍聲公司負責人或
    將之存入龍聲公司各銀行帳戶內之事實至明。況龍聲公司在
    處理一般業務上均不會使用到美金，僅有出差時使用美金一
    情，業經證人丁○○證述如前，則以本案如附表各編號所示
    龍聲公司遭解約之美金定期存單後，所提領美金現鈔金額分
    別為美金一萬元、三萬零七百四十點二二元、五萬一千二百
    三十三點六五元、五萬一千二百三十三點六五元，經換算為
    新臺幣各筆分別為約三十三萬元至一百六十九萬餘元不等之
    金額，其所提領之高額美金現金實無可能僅為供龍聲公司員
    工出差使用之金額，苟係用於其他途徑應將之轉入其他活存
    帳戶或匯款至其他帳戶使用，殊難想像有提領大筆現鈔之必
    要，益徵被告將龍聲公司美金定期存單解約後，因知悉帳戶
    美金餘額如轉匯至特定帳戶內，其中轉帳過程將在銀行帳務
    留下交易往來紀錄，始以提領大筆美金現鈔侵占入己以避免
    遭將來查緝之危險，益徵被告自始於解除如附表所示四筆美
    金定期存單即有為自己不法所有之意圖而侵占入己之犯行。
  (四)綜上，被告前開所辯，顯與前開證人證述及卷內證據互核迥
    異，應係犯後卸責之詞，不足採信。是本件事證明確，被告
    犯行堪以認定。
二、查被告乙○○行為後，刑法於九十四年二月二日修正公布，
    並自九十五年七月一日起施行，本件新舊法比較說明如下：
  (一)修正後刑法第二條第一項規定，已將新舊法律適用之「從新
    從輕」原則，改採「從舊從輕」原則，而此規定僅係規範行
    為後法律變更所生新舊法律比較適用之準據法，並非實體刑
    罰法律，自不生行為後法律變更之比較適用之問題，應逕行
    適用新法第二條第一項之規定，為「從舊從輕」之比較。又
    刑法條文雖經修正，但若僅屬單純之文字修飾，或將實務見
    解或法理明文化，而不涉及刑罰之輕重、構成要件之變更，
    或其他有利、不利於行為人之情形者，即無庸依刑法第二條
    第一項之規定比較新舊法，而應依一般法律適用原則，適用
    「裁判時法」處斷（最高法院九十五年十一月十七日第二十
    一次刑事庭會議決議意旨參照）。
  (二)關於罰金刑最低額之問題，本案刑法第三百三十六條第二項
    之業務侵占罪，法定刑中併科罰金之規定，依修正後刑法第
    三十三條第五款規定，「罰金新臺幣一千元以上，以百元計
    算之」較修正前之舊法所定罰金最低額為銀元一元即新臺幣
    三元為重，經新舊法比較結果，以修正前刑法較有利於被告
    。
  (三)查被告行為後，刑法第五十六條連續犯之規定，業經刪除，
    而本件被告全部行為均在舊法時期，雖裁判在新法施行後，
    惟如適用舊法連續犯，則可將原屬數個犯罪之行為評價為一
    罪，依刑法第二條第一項前段之規定，認修正前刑法第五十
    六之規定，對行為人均較為有利。
  (四)又按比較新舊法，應就罪刑有關之共犯、未遂犯、想像競合
    犯、牽連犯、連續犯、結合犯，以及累犯加重、自首減輕暨
    其他法定加減原因（如身分加減）與加減例等一切情形，綜
    其全部罪刑之結果而為比較，此有最高法院九十五年五月二
    十三日九十五年第八次刑庭會議決議第一、（四）則可資參
    照。是經綜合比較前開修正前後刑法之新舊法，修正前刑法
    第五十六條連續犯各有論以一罪之規定，於修法後予以刪除
    ，顯對於被告較為有利，是本案應適用修正前刑法之相關規
    定。
  (五)另關於刑法第三百三十六條第二項之法定刑罰金部分之「提
    高標準」新舊法適用問題，因被告行為後，刑法施行法第一
    條之一於九十五年六月十四日修正公布增訂。修正增訂之刑
    法施行法第一條之一規定：「中華民國九十四年一月七日刑
    法修正施行後（按指九十五年七月一日），刑法分則編所定
    罰金之貨幣單位為新臺幣。九十四年一月七日刑法修正時，
    刑法分則編未修正之條文定有罰金者，自九十四年一月七日
    刑法修正施行後，就其所定數額提高為三十倍。但七十二年
    六月二十六日到九十四年一月七日新增或修正之條文，就其
    所定數額提高為三倍」。且刑法施行法第一條之一之立法理
    由謂「刑法二十四年施行後，為解決國民所得經濟水準已大
    幅提昇問題，有關罰金罰鍰倍數之調整及銀元與新臺幣之折
    算標準，訂有罰金罰鍰提高標準條例及現行法規所定貨幣單
    位折算新臺幣條例，除罰金以一銀元折算三元新臺幣外，並
    將七十二年六月二十六日以前修正之刑法部分條文罰金數額
    提高為十倍，其後修正者則不再提高倍數，亦即刑法分則各
    罪罰金數額視為前開情形分別提高三十倍或三倍，考量新修
    正刑法施行後，不再適用現行法規所定貨幣單位折算新臺幣
    條例，為使罰金數額趨於一致，避免衍生新舊法比較適用問
    題，以緩和實務適用法律之衝擊，爰於不變動罰金數額之前
    提下，規定第二項如上」。查本件被告所犯刑法第三百三十
    六條第二項之法定刑有罰金刑（銀元三千元以下），且為刑
    法分則編未修正之條文而定有罰金刑者；於刑法施行法第一
    條之一修正增訂前，其貨幣單位為銀元，罰金刑之提高標準
    應適用罰金罰鍰提高標準條例第一條之規定「依法律應處罰
    金、罰鍰者，就其原定數額得提高為二倍至十倍。」而再依
    現行法規所定貨幣單位折算新臺幣條例第二條規定「現行法
    規所定金額之貨幣單位為圓、銀元或元者，以新臺幣元之三
    倍折算之。」如換算為新臺幣，則上開刑法第三百三十六條
    第二項有關法定刑罰金刑部分，分別為罰金新臺幣九萬元以
    下。如適用修正增訂之刑法施行法第一條之一規定提高三十
    倍，亦同為新臺幣九萬元以下。經比較新舊法適用之結果，
    關於法定刑為罰金部分之提高標準，新舊法均無有利不利之
    情形，依照前揭說明，本案關於刑法第三百三十六條第二項
    之法定刑罰金提高標準部分，自應適用裁判時之法律即刑法
    施行法第一條之一之規定（最高法院九十六年度臺上字第八
    二七號、一一三六號判決意旨參照）。
二、被告乙○○自八十九年起至九十年六月止，擔任龍聲公司會
    計職務，負責公司帳務、資金調度、薪資給付及公司銀行帳
    戶存款、領款、轉帳、匯款等工作，為從事業務之人，故核
    被告所為，係犯刑法第三百三十六條第二項之業務侵占罪。
    查被告所犯利用處理龍聲公司銀行帳戶存提領、匯款業務之
    便，先後侵占如附表編號一至編號四所示四筆美金定存款項
    ，時間緊接，所犯為構成要件相同之罪名，顯係基於概括犯
    意反覆實施，構成連續犯，應依修正前刑法第五十六條之規
    定論以業務侵占之一罪，並依法加重其刑。爰審酌被告並無
    前科，平日素行良好，有臺灣高等法院被告前案紀錄表一份
    在卷可稽，其不思以正當手段獲取財物，竟貪圖暴利，利用
    從事龍聲公司主辦會計期間，又能主導協助會計業務之證人
    甲○○製作各項傳票或總帳之機會，前往新竹商銀桃園分行
    將龍聲公司美金定存帳戶之如附表各編號定存單任意解約，
    並且未將所解約後帳戶內之美金轉匯至龍聲公司其他銀行帳
    戶，甚至提領大筆美金現鈔又未能交回龍聲公司處理，反將
    所持有如附表各編號所示美金現金侵占入己，並量及其所侵
    占美金金額高達十四萬三千二百零七點五二元，折合新臺幣
    約四百七十餘萬元，所侵占金額甚鉅，且其始終否認犯行，
    並迄至本院辯論終結均未償還龍聲公司分文，犯後態度惡劣
    ，並參酌蒞庭檢察官具體求處有期徒刑二年等一切情狀，量
    處如主文所示之刑，以資警懲。
據上論斷，應依刑事訴訟法第二百九十九條第一項前段，刑法（
修正後）第二條第一項前段、（修正前）第五十六條、第三百三
十六條第二項，刑法施行法第一條之一第一項、第二項前段，判
決如主文。
本案經檢察官翁偉玲到庭執行職務。
中    華    民    國    98    年    6     月    24    日
                      臺灣桃園地方法院刑事第四庭
                          審判長法  官  袁雪華
                                法  官  林宜靜
                                法  官  陳可薇
以上正本證明與原本無異
如不服本判決應於送達後十日內向本院提出上訴狀
                                書記官  高  平
中    華    民    國    98    年    6     月    24    日
附錄本案論罪科刑法條全文
中華民國刑法第三百三十六條
對於公務上或因公益所持有之物，犯前條第一項之罪者，處一年
以上七年以下有期徒刑，得併科五千元以下罰金。
對於業務上所持有之物，犯前條第一項之罪者，處六月以上五年
以下有期徒刑，得併科三千元以下罰金。
前二項之未遂犯罰之。
  附表：
┌──┬─────┬────────┬─────────┐
│編號│時      間│存  單  編  號  │金 額（美金）     │
├──┼─────┼────────┼─────────┤
│ 一 │ 90.2.14  │000000000000000 │10,000元          │
├──┼─────┼────────┼─────────┤
│ 二 │ 90.4.16  │000000000000000 │30,740.22元       │
├──┼─────┼────────┼─────────┤
│ 三 │ 90.6.6   │000000000000000 │51,233.65元       │
├──┼─────┼────────┼─────────┤
│ 四 │ 90.6.6   │000000000000000 │51,233.65元       │
└──┴─────┴────────┴─────────┘


司法院資訊處製作；財團法人民間司法改革基金會備份。
